【裁判字號】    99,訴,1134
【裁判日期】    991220
【裁判案由】    退休
【裁判全文】
臺北高等行政法院裁定
                                      99年度訴字第1134號
原      告  程大學
被      告  銓敘部
代  表  人  張哲琛（部長）住同上
訴訟代理人  劉永慧
            李怡慧
上列當事人間退休事件，原告不服公務人員保障暨培訓委員會中
華民國97年5 月13日公審決字第0176號復審決定，提起行政訴訟
，本院裁定如下：
    主  文
原告之訴駁回。
訴訟費用由原告負擔。
    理  由
一、緣原告原任前臺灣省政府秘書處編譯，於民國59年7 月16日
    自願退休，經被告以59年7 月7 日59台為特三字第17056 號
    函核定，依任職年資28年3 個月之標準，給予58個基數之一
    次退休金；原告於62年12月再任前臺灣省文獻委員會委員，
    並依當時公務人員退休法第32條與同法施行細則第11條規定
    ，繳回原領之一次退休金，嗣原告於76年3 月1 日重行退休
    ，經被告於75年12月20日以75台華特三字第70144 號函核定
    自76年3 月1 日生效，年資為13年3 個月，僅得支領一次退
    休金；臺灣省政府以75年12月29日75府人二字第108709號令
    核定准予退休在案。至97年1 月28日，原告表示不服，提起
    復審，經復審機關以已逾法定救濟期間，決定不受理，原告
    遂提起本件行政訴訟。
二、原告主張：
  (一)按誠信原則是整部法律的帝王條款，亦是全部法律所應遵守
    之圭泉與準則。次按公務人員退休法施行細則（下稱退休法
    施行細則）第2 章第13條第1 項：「中央機關、直轄市所屬
    公務人員，省及省轄各級機關薦任或六職等以上或其他相當
    職等職位人員之退休案件，概由銓敘部審定」。
  (二)原告乃十職等之高級文官，有關退休等事宜，應由被告審定
    。而被告對於原告於76年3 月1 日重行退休之行政處分顯有
    誤算及重大過失！上開重行退休處分書上未予註記行政救濟
    期間，致原告行政救濟之期間無從起算，故應不受行政程序
    法第128 條所拘束，況該法於88年2 月3 日始由總統令公佈
    ，乃於系爭處分之後所頒佈之法令，對系爭處分不適用。系
    爭處分乃於當時法律欠完備及缺失下所為，其誤算誤解的重
    大疏失，造成原告重行退休之退休金遭受不公平之待遇，原
    告所損失月退俸之差額高達新台幣（下同）1,200 萬元，影
    響原告安老之費用。
  (三)再按法律意義之正義法說：「正義法說謂法律乃為人類應遵
    循的正義標識，法律如不合於正義，即與法律的主旨相悖，
    人民即無遵守之必要。此說固足以說明法律的主要作用，在
    於維護正義」。準此，違反正義之法律，恐淪為洪水猛獸，
    而戕害人民生命財產之安全。縱然不當通過之法律而危害人
    民之權益，亦僅能稱之為「惡法」，雖稱：「惡法亦法」但
    一經廢棄，依法即「自始不存在」。復據中央法規標準法第
    11條前段規定：「法律不得牴觸憲法，命令不得牴觸憲法或
    法律」，又：「命令與憲法或法律牴觸者無效」此為憲法第
    172 條所明定。復觀憲法第7 條之平等權、第15條之生存權
    、工作權及財產權之保障及第22條：「凡人民之其他自由及
    權利，不妨害社命秩序公共利益者，均受憲法之保障。」揆
    上意旨，均在保護人民之基本權益。
  (四)原告窮其半生獻身公務41年3 個月，奉公守法盡忠國事，於
    59年7 月16日辦理退休時，核給58個基數一次退休金為13,1
    47.68 元。嗣於62年12月再任，依當時退休法施行細則第11
    條：「依本法退休再任公務人員，應將所領一次退休金繳回
    公庫至其原因消滅時發還。」原告嗣於63年1 月15日卻奉命
    應加息1,508 元，合計繳回所領退休金額增為：13,655元。
    怠於68年2 月1 日後，因修法之故，始將原告第1 次退休金
    原額無息退還。原告再任之時服務單位卻令原告應加息繳回
    第一次所領退休金額，然逾5 年之後，卻無息將原退休金退
    還，實有違「對待給付」之原則。復不准將此5 年未領退休
    金期間，於76年3 月1 日重行退休時納入已有年資13年3 個
    月，予以併計，果若，原告即可因併計而達15年年資，符合
    擇領「月退俸」之標準，故被告之不當處分而侵害原告之權
    益頗鉅。顯然違反憲法明定平等權之保障及法律上公平、正
    義之原則。即原告依法再任期間應回溯自57年12月起算，始
    合乎法律「公平、正義」原則，暨憲法賦予人民之「平等權
    」。況原告前任服公職期間，尚有5 年教職之年資（附證四
    ），依法當可併入76年3 月1 日重行退休之年資（因第1 次
    退休金額於再任時，已原額加怠繳回公庫，視同未退休論）
    計算而達15年，符合擇領月退俸之標準。況原告前後服公職
    期間之年資，計達41年3 個月之久，本可擇領月退俸，當無
    疑義。惟因上揭「惡法」而盤剝原告請領月退俸之權益，致
    原告所失退休金之差額高達1,200 萬元。
  (五)原告與訴外人林洋港、邱創煥等人為同年高考及格，而邱創
    煥享有優惠存息18% ，月領112,595 元，年含加給計750 萬
    6,300 元，比原告月領17,000元，年領共計211,519 元，相
    差高達36倍。況原告與上揭等人同為「簡任職等」且獲得博
    士學位，論對於國家社會之貢獻並不亞於他人。又與原告前
    後退休之同職等之文獻委員戊○○（人尚健在）月領七萬多
    ，而原告所受之損失若以戊○○之月領七萬多元計算，原告
    比之少領1,200 萬元（即每月少領5 萬元x12 月x20 年=1,2
    00萬元），情何以堪! 咎此陋規惡法剝削原告「月退俸」之
    權益，形同洪水猛獸，殘害至極，應視同自始不存在之「惡
    法」，衡渠之時效，當無從起算（如228 事件之平反，既無
    時效之限制）。請求准予原告追討20年來所失1,200 萬元之
    月退俸，以彌補原告窮其一生，效忠於公職期間之棉薄汗勞
    。
  (六)按行政程序法第6 條規定「行政行為非有正當理由，不得為
    差別待遇。」即相同之事實應為相同之處理，不同之事件則
    應為不同之處理，除有正當合法之事由外，否則不得為「差
    別待遇」。復參照最高行政法院71年判字第811 號判例意旨
    ：「行政裁量權之行使，如違反平等原則或比例原則，仍屬
    違法。」揆上，原告僅因當時申請月退俸時，被告認事用法
    ，疏未詳酌，駁回原告「月退俸」之申請，致原告每月少領
    56,500元。則核原告自76年3 月1 日退休，應於翌月4 月1
    日領取「月退俸」起至本起訴狀於99年6 月30日送達被告之
    翌日止，計280 個月，為此提起本件訴訟。
  (七)聲明：一復審決定書及原處分均撤銷。二被告應給付原告1,
    200 萬元及自起訴狀繕本送達之翌日起按年利率百分之五計
    算之利息。嗣更正第2 項聲明為：被告應給付原告1, 582萬
    元及至清償日止，按年利率百分之五計算之利息；並自99年
    8 月1 日起至未來，被告應按月給付原告56,500元及按年利
    率百分之五計算之遲延利息（見本院卷頁33）等語。
三、關於撤銷訴訟部分（即訴之聲明第1 項）：
  (一)按撤銷訴訟之提起，應於訴願決定書送達後二個月之不變期
    間內為之，行政訴訟法第106 條第1 項前段定有明文；公務
    人員保障法第72 條 第1 項規定：「保訓會復審決定依法得
    聲明不服者，復審決定書應附記不服決定，得於決定書送達
    之次日起二個月內，依法向該管司法機關請求救濟。」本件
    原告起訴其訴之聲明第1 項為「復審決定書及原處分均撤銷
    」，原處分係指被告75年12月20日75台華特三字第70144 號
    函，核定原告退休自76年3 月1 日生效；復審決定則為97年
    5 月13日公審決字第0176號復審決定書。經查原告係於97年
    5 月21日收受復審決定書，此有送達證書附復審卷可稽，依
    前揭規定，原告提起行政訴訟之期間應自97年5 月22日起算
    ，原告遲至99年5 月24日始向本院提起行政訴訟，有本院收
    文戳可按（見本院卷頁8 ），已逾上開二個月之不變期間。
    從而原告提起本件訴訟，顯非合法，應予駁回。
  (二)復按最高行政法院（改制前行政法院）61年裁字第24號判例
    意旨：「訴願及行政訴訟，均係對於未確定之行政處分，請
    求救濟之方法，若行政官署之處分已經確定，自不得更藉行
    政爭訴程序請求救濟。…對已確定之行政處分，更事爭訟，
    自非合法。」經查本件原處分（被告75年12月20日75台華特
    三字第70144 號函）未經原告於訴願（復審）期間提起訴願
    （復審），即告確定，原告逾期藉行政爭訴程序請求救濟，
    起訴為不合法。
四、關於併依行政訴訟法第7 條請求被告給付金錢（即訴之聲明
    第2 項）部分：
  (一)原告訴之聲明第2 項之金錢請求並非請求國家賠償，而係訴
    請撤銷原處分，於同一程序，依行政訴訟法第7 條規定，合
    併請求損害賠償或其他財產上給付（見本院卷頁32、46）。
  (二)按提起行政訴訟，得於同一程序中，合併請求損害賠償或其
    他財產上給付，行政訴訟法第7 條固有明文。查其立法意旨
    在於提起行政訴訟之際利用同一訴訟程序合併請求，可省訴
    訟手續之重複之繁。準此，必須所提起之行政訴訟合法存在
    時，始能合併提起損害賠償或其他財產上給付，倘所提起之
    行政訴訟因不合法而遭駁回，自無從「合併」請求損害賠償
    或其他財產上給付，於此情形，就原告依行政訴訟法第7 條
    規定合併起訴請求被告給付金錢之訴，自得一併裁定駁回（
    最高行政法院98年6 月份第1 款庭長法官聯席會議（二）參
    照）。經查本件原告提起撤銷之訴並不合法，已如前述，本
    件亦無違法行政處分撤銷之情況，更不生違法行政處分撤銷
    後所生公法上損害賠償或其他財產上給付之問題。故原告主
    張依行政訴訟法第7 條規定合併起訴，請求被告給付如其聲
    明第二項之金錢，於法不合，爰依上開說明，一併裁定駁回
    。
  (三)即便原告係依行政訴訟法第8 條第1 項規定，提起一般給付
    訴訟，則必須以該訴訟可直接行使給付請求權時為限，如依
    實體法之規定，尚須先由行政機關核定或確定其給付請求權
    者，則於提起一般給付訴訟之前，應先提起課予義務訴訟，
    請求作成核定之行政處分。即得直接提起一般給付訴訟者，
    應限於請求金額已獲准許可或已保證確定之金錢支付或返還
    。經查本件原告於提起本件訴訟前，尚未經核定或確定有公
    法上金錢請求權存在，從而原告並不具有所謂因「公法上原
    因」發生金錢給付權存在之情況，且程序上原告亦無由補正
    ，亦不備行政訴訟法第8 條之訴訟要件，併予敘明。
五、綜上，本件原告之訴為不合法，依行政訴訟法第107 條第1
    項第6 款、第104 條、民事訴訟法第95條、第78條，裁定如
    主文。
中    華    民    國    99    年    12   月     20    日
                     臺北高等行政法院第四庭
                               審判長法  官   黃  本  仁
                                     法  官   李  玉  卿
                                     法  官   林  妙  黛
上為正本係照原本作成。
如不服本裁定，應於送達後10日內向本院提出抗告狀（須按他造
人數附繕本）。
中    華    民    國    99    年    12   月     20    日
                                     書記官   蔡  逸  萱

司法院資訊處製作；財團法人民間司法改革基金會備份。
